【裁判字號】    96,訴,1721
【裁判日期】    970530
【裁判案由】    侵權行為損害賠償
【裁判全文】
臺灣板橋地方法院民事判決              96年度訴字第1721號
原      告  己○○
                        樓
訴訟代理人  張文輝律師
被      告  乙○○
被      告  丙○○
訴訟代理人  許俊仁律師
複代理人    周俊智律師
被      告  板信商業銀行股份有限公司
法定代理人  戊○○
訴訟代理人  甲○○
上列當事人間請求侵權行為損害賠償事件，經本院於民國97年5
月8 日言詞辯論終結，判決如下：
    主  文
被告丙○○應給付原告新台幣壹佰貳拾柒萬貳仟捌佰捌拾肆元及
自民國97年1 月11日起至清償日止，按週年利率百分之五計算之
利息。
原告其餘之訴駁回。
訴訟費用由被告丙○○負擔十分之七，餘由原告負擔。
本判決第一項於原告以新台幣肆拾貳萬元供擔保後，得為假執行
；如被告丙○○以新台幣壹佰貳拾柒萬貳仟捌佰捌拾肆元預供擔
保，免為假執行。
原告其餘假執行之聲請駁回。
    事實及理由
壹、程序方面
    按訴狀送達後，原告不得將原訴變更或追加他訴，但擴張或
    減縮應受判決事項之聲明者，或不甚礙被告之防禦及訴訟之
    終結者不在此限，民事訴訟法第255 條第1 項第3 、7 款定
    有明文。本件原告起訴時係基於委任、侵權行為規定，請求
    「被告乙○○及丙○○應連帶給付原告新台幣（下同）120
    萬元，及自起訴狀繕本送達翌日起至清償日止按年息5％ 計
    算之利息。被告乙○○及被告板信商業銀行股份有限公司（
    以下簡稱板信商業銀行）應連帶給付原告120 萬元，及自起
    訴狀繕本送達翌日起至清償日止按年息5 ％計算之利息」，
    嗣於訴訟進行中97年1 月10日，追加協議書之約定為請求權
    ，變更為「被告丙○○應給付原告0000000 元，及自本次書
    狀繕本送達之翌日起至清償日止按年息5 ％計算之利息。被
    告乙○○及丙○○應連帶給付原告0000000 元，並自本次書
    狀繕本送達之翌日起至清償日止按年息5 ％計算之利息。被
    告乙○○及被告板信商業銀行應連帶給付原告0000000 元，
    並自本次書狀繕本送達翌日起至清償日止按年息5 ％計算之
    利息。前三項之給付，如有一被告給付時，其餘被告就已給
    付部分，免其責任。被告乙○○及丙○○應連帶給付原告50
    萬元，並自本次書狀繕本送達翌日起至清償日止按年息5％
    計算之利息。被告乙○○及被告板信商業銀行應連帶給付原
    告50萬元，並自本次書狀繕本送達翌日起至清償日止按年息
    5 ％計算之利息。前二項之給付，如有一被告給付時，其餘
    被告就已給付部分，免其責任」，核其聲明有擴張或減縮，
    且不甚礙被告之防禦及訴訟之終結，於法並無不合，應予准
    許。
貳、實體方面
一、原告主張：被告乙○○向原告表示，被告丙○○因投資需要
    ，欲借用原告名義向板信商業銀行貸款，並說明該貸款債務
    有足額抵押品供擔保，縱貸款日後逾期清償，該抵押品拍賣
    後亦足清償貸款，原告不會因此承擔任何債務，原告誤信其
    言，因而同意出名擔任借款人。於民國94年8 月間，原告在
    板信商業銀行空白之借款契約書簽名，同意以本人名義向板
    信商業銀行申請貸款，並提供原告之印鑑、身分證、戶口名
    簿等相關資料與被告乙○○及丙○○。之後，原告接獲板信
    商業銀行通知上開貸款有逾期未清償本息之情事，始發現被
    告乙○○與丙○○未經原告同意，以原告名義購買坐落台北
    縣三峽鎮○○段418 地號土地及其上門牌號碼為台北縣三峽
    鎮○○路○ 段171 號2 樓之3 號建物（下稱系爭不動產），
    作為上開貸款之擔保品，並偽造系爭不動產鑑價表及原告不
    實資力證明，向板信商業銀行貸款400 萬元，超過系爭不動
    產之價值，就算拍賣，亦不足清償貸款，原告乃找被告丙○
    ○協議，被告丙○○立下協議書，同意將系爭不動產交由原
    告處理，就賣得價金用以清償貸款，若處理後尚有不足，由
    被告丙○○全權負責，嗣原告出售系爭不動產僅得270 萬元
    ，仍不足清償貸款債務，原告就貸款債務代繳0000000 元，
    扣除價金270 萬元，加上原告為出售系爭不動產，而繳納水
    電費2820元、地價稅及房屋稅14120 元、裝潢費155700元，
    是原告共支出0000000 元，依據協議書、民法第546 條第2
    項之規定，被告乙○○、丙○○應連帶給付原告0000000 元
    ，被告板信商業銀行為被告乙○○之僱用人，就被告乙○○
    對原告所負之債務，應依民法第188 條之規定，與被告乙○
    ○負連帶賠償責任。又被告乙○○與丙○○共同偽造系爭不
    動產鑑價表及原告不實資力證明，向板信商業銀行超額貸款
    ，又未遵期繳款，致原告有債信不良記錄，侵害原告之信用
    權，應依民法第184 條、第185 條、第195 條之規定給付原
    告50萬元慰撫金。被告板信商業銀行為被告乙○○之僱用人
    ，就被告乙○○對原告所為之侵權行為，應依民法第188 條
    之規定，與被告乙○○負連帶賠償責任。並聲明：被告丙○
    ○應給付原告0000000 元，及自本次書狀繕本送達之翌日起
    至清償日止按年息5 ％計算之利息。被告乙○○及丙○○應
    連帶給付原告0000000 元，並自本次書狀繕本送達之翌日起
    至清償日止按年息5 ％計算之利息。被告乙○○及被告板信
    商業銀行應連帶給付原告000000 0元，並自本次書狀繕本送
    達翌日起至清償日止按年息5 ％計算之利息。前三項之給付
    ，如有一被告給付時，其餘被告就已給付部分，免其責任。
    被告乙○○及丙○○應連帶給付原告50萬元，並自本次書狀
    繕本送達翌日起至清償日止按年息5 ％計算之利息。被告乙
    ○○及被告板信商業銀行應連帶給付原告50萬元，並自本次
    書狀繕本送達翌日起至清償日止按年息5 ％計算之利息。前
    二項之給付，如有一被告給付時，其餘被告就已給付部分，
    免其責任。願供擔保請准宣告假執行。
二、被告乙○○則以：伊於93年間與從事不動產投資之被告丙○
    ○認識，因被告丙○○投資需要人頭向銀行貸款，央求伊幫
    忙，伊鑑於被告丙○○對伊從事放款之業績幫助甚大，被告
    丙○○繳息亦正常，因而答應，伊將丙○○之繳息狀況、投
    資去化率及原告擔任人頭可得之報酬告知原告之配偶即訴外
    人周緯欣，周緯欣亦任職板信商業銀行貸款部門，對於貸款
    業務相當了解，伊請周緯欣先行查看被告丙○○於板信商業
    銀行往來之情形，再向原告探詢其意願，原告經評估風險後
    ，同意借名予被告丙○○，伊絕無虛偽詐欺之情事，且借名
    關係存在於被告丙○○與原告之間，與伊無關。伊依據原告
    所提出之存摺，算出原告年薪資收入有486000元，並參酌原
    告之配偶提供原告有投資收入50萬元之資訊，因投資收入，
    銀行並未規定需提出證明，故未要求原告提出投資收入證明
    ，因而評估原告年度收入有986000元，伊並無偽造原告之資
    力證明。關於貸款金額，伊有告知原告之配偶，而且原告之
    配偶會使用銀行之電腦查詢被告丙○○有無按期繳款，如果
    被告丙○○晚了一、兩天，原告之配偶就會通知伊，要伊轉
    告被告丙○○去繳，電腦裡面就有貸款的數額，原告為何說
    他不知道貸款金額為400 萬元。又系爭不動產鑑價報告書係
    依板信商業銀行內部規定作成，系爭不動產之房屋隔間配置
    圖，係依當時之照片繪製，並無造假之情事。系爭不動產於
    94年間之價值約500 萬元，依貸款成數八成貸得400 萬元，
    於一年後板信商業銀行就系爭不動產重新估價，因市場行情
    下滑及貸款成數降低為七成，導致系爭不動產價值與貸款額
    度均較第一次鑑價為低，然第二次鑑價仍有415 萬元之價值
    ，超過原告所貸金額，根本無原告所謂超貸之情事，故不論
    原告依契約或侵權行為法律關係請求，均無理由等語置辯。
    並聲明：原告之訴及假執行之聲請均駁回。如受不利判決，
    願供擔保請准宣告免為假執行。
三、被告丙○○則以：原告已與板信商業銀行完成對保及銀行撥
    款等程序，原告卻稱不知以其名義購買系爭不動產，誠與常
    理不合，不足採信。原告復自承與被告丙○○間存有借名關
    係，足證原告確有同意以其名義購買不動產向板信商業銀行
    貸款，被告丙○○並非未經同意即以原告名義購買系爭不動
    產，自無侵權行為可言。次查，不動產鑑價表乃被告板信商
    業銀行所製作，原告資力證明亦係由原告提供與被告板信商
    業銀行，被告丙○○焉有偽造上述文件之行為？貸款金額乃
    被告板信商業銀行內部授信審查核准，非被告丙○○所能參
    與，被告丙○○如何與被告乙○○為「共同」侵權行為？原
    告對此亦乏證據證明，無從採信。依系爭協議書內容，被告
    丙○○為出售系爭不動產委託原告尋找買主，惟被告丙○○
    仍為系爭不動產之實際所有權人，原告未經被告同意即將系
    爭不動產以低價逕為出售，然系爭不動產至少應有370 萬元
    之價值，原告卻以低於系爭不動產價值100 萬元之價格出售
    ，其處理事務自有過失，原告受託出售系爭不動產，未曾向
    被告報告委任事務進行狀況，已違反民法第540 條受任人之
    報告義務，原告自應依同法第544 條規定，就其違反報告義
    務及低價出售系爭不動產等過失行為負損害賠償責任，故若
    被告丙○○有應清償原告任何債務，則以對原告之損害賠償
    債權主張抵銷。被告不同意原告於起訴後，追加非財產上損
    失50萬元之請求。且被告以原告名義購買系爭不動產並貸款
    ，業經原告同意，被告丙○○並無不法行為。又系爭不動產
    貸款利息，於原告出售系爭不動產前，被告丙○○均已繳納
    ，復依聯合徵信中心信用報告所載，僅顯示銀行借款紀錄，
    亦無任何逾期、催收之不良紀錄，原告尚無信用受損情形等
    語置辯。聲明：原告之訴及假執行之聲請均駁回。如受不利
    判決，願供擔保請准宣告免為假執行。
四、被告板信商業銀行則以：民法第188 條所定僱用人之連帶賠
    償責任，以受僱人因執行職務不法侵害他人之權利者，始有
    適用。被告板信商業銀行嚴禁行員以人頭戶申請貸款，被告
    乙○○邀請原告作人頭向本行貸款，違反銀行內部規定，非
    屬執行職務之行為，即與民法第188 條所定要件不合，原告
    據以訴請被告銀行負連帶賠償責任，於法無據等語置辯。並
    聲明：原告之訴及假執行之聲請均駁回。如受不利判決，願
    供擔保請准宣告免為假執行。
五、本件爭點厥為：１原告依據協議書、民法第546 條第2 項之
    規定，請求被告乙○○、丙○○連帶給付原告0000000 元，
    ，請求被告板信商業銀行依民法第188 條之規定，與被告乙
    ○○負連帶賠償責任，是否有理由？２原告以被告乙○○與
    丙○○共同偽造系爭不動產鑑價表及原告不實資力證明，向
    板信商業銀行超額貸款，又未遵期繳款，致原告有債信不良
    記錄，侵害原告之信用權，依據民法第184 條、第185 條規
    定，請求被告乙○○與丙○○連帶賠償，並請求被告板信商
    業銀行依民法第188 條之規定，與被告乙○○負連帶賠償責
    任，是否有理由？經查：
  １被告丙○○立下協議書，同意將系爭不動產交由原告處理，
    就賣得價金用以清償貸款，若處理後尚有不足，由被告丙○
    ○全權負責，此有原告提出協議書可稽（見卷一第166 頁）
    ，而原告將系爭不動產以270 萬元售出，亦據證人丁○○、
    賴品睿證述在卷（見97年5 月8 日言詞辯論筆錄）。次查，
    被告丙○○將系爭不動產交由原告出售，就系爭不動產所生
    水電費、地價稅、房屋稅，本應由系爭不動產實際所有權人
    即被告丙○○負擔，是原告請求被告丙○○負擔此部分之費
    用，自屬有據，查原告支出水電費共2820元、地價稅3155元
    、房屋稅10965 元，業據原告提出收據、繳款書為證，且為
    被告丙○○所不爭執，共計為16940 元。另原告於96年9 月
    11日代償板信商業銀行貸款957269元、433195元、22000 元
    ，於96年10月9 日代償0000000 元，共0000000 元，亦據原
    告提出放款繳息收據四紙為證（見卷二第31、32頁），故以
    16940 元加上0000000 元扣掉0000000 元，原告依據協議書
    得向被告丙○○請求0000000元。（原告先前請求裝潢費用
    155700元，因原告於97年5 月8 日捨棄這部分之請求，爰予
    剔除，附此敘明）。原告併就此部分之費用，請求被告乙○
    ○與被告丙○○連帶給付，惟查，協議書之約定乃被告丙○
    ○個人與原告所立，原告並無證據證明被告乙○○承諾就系
    爭不動產賣得價金不足清償貸款部分，要負清償責任，且系
    爭不動產之實際所有權人及實際借款人為被告丙○○，與被
    告乙○○無涉，原告亦自承借名契約存在於原告與被告丙○
    ○之間（見卷二第14頁），是原告依據協議書、民法第546
    條，請求被告乙○○與被告丙○○連帶給付此部分之費用，
    自屬無據。末就原告請求被告板信商業銀行與被告乙○○連
    帶給付部分，按民法第188 條所定僱用人之連帶賠償責任，
    以受僱人因執行職務不法侵害他人之權利者，始有適用。原
    告請求被告乙○○清償代墊費用，係依據協議書、民法第
    546 條之規定請求，並非依據侵權行為，原告自不能援引民
    法第188 條之規定，作為請求被告板信商業銀行與被告乙○
    ○負連帶清償責任之依據。綜上，原告得依據協議書向被告
    丙○○請求給付0000000 元。原告請求被告乙○○、板信商
    業銀行連帶給付部分，核屬無據。被告丙○○雖辯稱：原告
    違反報告義務及低價出售系爭不動產等過失行為，應對被告
    丙○○負損害賠償責任，故若被告丙○○有應清償原告任何
    債務，則以對原告之損害賠償債權主張抵銷等語，經查，被
    告丙○○辯稱系爭不動產有370 萬元之價值，固據其提出訴
    外人蘇得禎之承買意願書為證，惟訴外人蘇得禎之承買意願
    書所載價格，並非成交價格，而270 萬元之價格，與市場行
    情相當，此業據證人賴品睿、丁○○證述在卷（見97年5 月
    8 日言詞辯論筆錄），是被告丙○○主張原告賤賣系爭不動
    產受有損失，並無證據可資證明，且衡情原告出售系爭不動
    產以清償貸款，售價越高，清償貸款額度越高，對於原告越
    有利，原告應無故意賤買再自掏腰包以補不足之理，是被告
    丙○○主張對原告有債務不履行損害賠償請求權，並無依據
    ，其進而主張抵銷，亦不足採。
  ２按因故意或過失，不法侵害他人之權利者，負損害賠償責任
    ，民法第184 條第1 項前定有明文。損害賠償之債，以有損
    害之發生及有責任原因之事實，並二者之間，有相當因果關
    係為成立要件，故原告所主張損害賠償之債，如不合於此項
    成立要件者，即難謂有損害賠償請求權存在；而以侵權行為
    為原因，請求回復原狀或賠償損害者，應就其權利被侵害之
    事實負立證之責，亦有最高法院48年台上字第481 號、19年
    上字第38號判例意旨可參。原告主張：被告乙○○與丙○○
    共同偽造系爭不動產鑑價表及原告不實資力證明，向板信商
    業銀行超額貸款，又未遵期繳款，致原告有債信不良記錄，
    侵害原告之信用權，應依民法第184 條、第185 條、第195
    條之規定給付原告50萬元慰撫金等情。經查，被告乙○○依
    據原告所提出之存摺，算出原告年薪資收入有486000元，並
    參酌原告之配偶提供原告有投資收入50萬元之資訊，評估原
    告年度收入有986000元，因投資收入，銀行並未規定需提出
    證明，故未要求原告提出投資收入證明，此業據被告乙○○
    供述在卷，並有收支分析暨徵信報告表可稽，被告板信商業
    銀行亦供稱：因本件貸款有借款人薪資證明及提供不動產為
    擔保，故未要求借款人提出投資收入證明等語（見96年10月
    4 日言詞辯論筆錄），則被告乙○○依據板信商業銀行之內
    部規定，製作收支分析暨徵信報告表，原告並未舉證此份報
    告表有何不實，是原告指稱被告乙○○偽造原告之資力證明
    ，並不足採。原告復指稱被告乙○○偽造系爭不動產鑑價表
    等情，經查，系爭不動產經由被告乙○○於94年8 月29日第
    一次鑑價，其價值為0000000 元（見卷一第68頁），嗣因借
    款展期重新估價，於95年11月14日由鑑價科人員進行第二次
    鑑價，價值為0000000 元（見卷一第70頁），因不動產價格
    本有起落，尚難以第二次鑑定價格低於第一次鑑定價格，逕
    指第一次鑑價報告不實，況鑑價報告經板信商業銀行內部審
    核後，亦未指第一次鑑價報告不實。前後二次鑑價，均高於
    貸款金額400 萬元，並無原告指稱超貸之情事。再查原告知
    悉抵押物係由被告丙○○提供，貸款由被告丙○○繳納，則
    其對於抵押物是否足額擔保，及被告丙○○是否會按期清償
    等風險，自已知悉，經評估丙○○之繳息狀況後，同意出名
    擔任借款人，自不能謂其係受被告丙○○之詐騙。又原告評
    估被告丙○○會提供足額之擔保品，倘被告丙○○未遵期付
    款，固有欠款之記錄，惟有擔保品可供清償，不會造成原告
    財產上損害，而同意借名，是原告對於被告丙○○未遵期還
    款，造成原告有欠款之記錄，本為原告所容許，自不能指被
    告丙○○不法侵害原告之信用權。本件被告丙○○未按期繳
    款，致原告代償借款受有財產上損害，應屬被告丙○○債務
    不履行之問題，原告依據侵權行為之規定請求被告丙○○、
    乙○○連帶賠償，請求被告板信商業銀行與被告乙○○連帶
    賠償，即不可採。
六、綜上，原告依據協議書之約定，向被告丙○○請求0000000
    元，及自97年1 月11日即變更聲明書狀繕本送達被告翌日起
    至清償日止，按週年利率百分之五計算之利息，為有理由，
    應予准許。原告請求被告乙○○與丙○○連帶給付，或請求
    被告乙○○及被告板信商業銀行連帶給付，為無理由，應予
    駁回。
七、原告及被告丙○○均陳明願供擔保，聲請宣告假執行或免為
    假執行，經核原告勝訴部分，合於法律規定，爰分別酌定相
    當擔保金額宣告之；原告其餘假執行之聲請，因訴之駁回而
    失所附麗，不予准許。
八、結論：本件原告之訴為一部有理由，一部無理由，依民事訴
    訟法第79條、第390 條第2 項、第392 條，判決如主文。
中    華    民    國    97    年    5     月    30    日
                  民事第三庭法  官  陳映如
以上正本係照原本作成
如對本判決上訴，須於判決送達後20日內向本院提出上訴狀
中    華    民    國    97    年    5     月    30    日
                            書記官  李錦輝


司法院資訊處製作；財團法人民間司法改革基金會備份。
